【裁判字號】    89,上,105
【裁判日期】    890425
【裁判案由】    拆屋還地
【裁判全文】
臺灣高等法院臺中分院民事判決                    八十九年度上字第一○五號
      上  訴  人    壬○○
      訴訟代理人    寅○○
      上  訴  人    亥○○
                    地○○
                    天○○
      被  上訴人    宇○○
                    庚○○
                    酉○○林.
                              .
                    戌○○兼.
                              .
                    辛○○    .
                    甲○○    .
                    辰○○○.
                              .
                    巳○○林.
                              .
                    丑○○林.
                              .
                    癸○○林.
                              .
                    丁○○林.
                              .
                    子○○林.
                              .
                    午○○林.
                              .
                    乙○○林.
                                住台北縣林口鄉○○路四一○巷三十三之一號三樓
                    卯○○林.
                                住台北縣淡水鎮○○路一巷三十一號八樓
                    未○○林.
                              .
                    申○○林.
                              .
                    己○○林.
                              .
                    丙○○林.
                              .
                    戊○○林.
                              .
      共      同
      訴訟代理人    林根煌律師
      複 代 理人
    （酉○○除外）  林邦賢律師
右當事人間請求拆屋還地事件，上訴人對於中華民國八十八年五月十四日臺灣臺中地
方法院第一審判決（八十七年度訴字第四八九號），提起上訴，本院判決如左：
      主      文
上訴駁回。
第二審訴訟費用由上訴人負擔。
      事      實
一、上訴人壬○○聲明請求判決：(一)原判決廢棄。(二)被上訴人在第一審之訴及假執行
    之聲請均駁回。(三)第一、二審訴訟費用由被上訴人負擔。其事實上之陳述及所用
    證據除與第一審判決書記載相同部分引用外並補稱：系爭土地原為上訴人壬○○
    之夫林益壽在五十年前分得，但未辦理登記，上訴人壬○○在其上建屋使用迄今
    等語。
二、上訴人亥○○、地○○、天○○未於言詞辯論或準備程序期日到場，僅以上訴狀
    聲明如壬○○部分所載。
三、被上訴人聲明請求判決：(一)上訴駁回。(二)第二審訴訟費用由上訴人負擔。其事實
    上之陳述及所用證據除與第一審判決書記載相同部分引用外並補稱：對造壬○○
    之子寅○○、林銘旗因判決分割分到台中市南區○○○○段三一五之六號土地，
    有原審法院八十三年訴字第一四號判決影本附原審卷可憑等語，並補提戶籍謄本
    、土地登記謄本等件。
      理      由
一、被上訴人林富美於民國八十八年五月二十六日死亡，其繼承人酉○○、戌○○聲
    明承受訴訟，核無不合，應予准許。
二、上訴人亥○○、地○○、天○○未於言詞辯論期日到場，核無民事訴訟法第三百
    八十六條款各款所列情形，依被上訴人聲請由其一造辯論而為判決。
三、被上訴人起訴主張：系爭坐落台中市○區○○○段三一五－一地號土地係被上訴
    人宇○○、林富美（由酉○○、戌○○繼承並承受訴訟）、庚○○、戌○○、林
    茂雄（由辰○○○、巳○○、丑○○、癸○○、丁○○、子○○、午○○、乙○
    ○、卯○○、未○○、申○○、己○○、丙○○、戊○○等十四人繼承並承受訴
    訟）所共有，同段三一五－四地號土地為被上訴人辛○○所有，同段三一五－五
    地號土地為被上訴人甲○○所有，上訴人壬○○並無使用系爭土地之權源，竟占
    用系爭土地在該土地上建築房屋使用並將部分房屋分別出租予上訴人地○○、亥
    ○○、天○○，其使用情形詳如原判決附圖所示，被上訴人自得依民法第七百六
    十七條規定，請求上訴人地○○、亥○○、天○○遷出系爭地上房屋，請求上訴
    人壬○○拆除系爭地上房屋交還系爭土地與所有人等情。上訴人壬○○則以壬○
    ○之夫林益壽，與其兄弟林益興、林益彰、林益謙、林遠芳、辛○○等人於三十
    八年十二月十日協議分配祖產，共分為六份房地，林益壽抽中系爭土地，林益壽
    之兄弟早在分配祖產後，即將其分配之房地出售他人或移轉與其子孫，惟林益壽
    未出售或移轉其分得部分，以致系爭土地尚有林益壽兄弟名義。又壬○○使用系
    爭土地已六十餘年，自民國五十七年起均有繳納房屋稅，已取得地上權，並非無
    權占有等語資為抗辯。上訴人地○○、亥○○、天○○則抗辯其等係向壬○○租
    用房屋，不清楚土地權源等情。
四、被上訴人主張彼等為系爭土地所有人，上訴人壬○○占用系爭土地建屋，並將部
    分房屋出租其餘上訴人分別占用之事實，上訴人未爭執，並有土地登記謄本在卷
    可憑，復經原審法院履勘並囑託台中市中山地政事務所所測量明確，應認為真正
    。
五、上訴人壬○○雖抗辯其夫林益壽與其兄弟林益興、林益彰、林益謙、林遠芳、辛
    ○○等於民國三十八年協議分配祖產，共分六份，林益壽抽中系爭房地云云，然
    查坐落台中市○區○○○段三一五－一地號土地於分割前面積為○‧○四二四公
    頃，其共有人為宇○○、林富美、庚○○、林茂雄、林振廷、辛○○、甲○○及
    寅○○、林銘旗（後二人為壬○○之子），嗣該筆土地經原審法院以八十三年度
    訴字第一四號分割共有物事件判決確定，分割結果：系爭三一五之一號○‧○一
    四二公頃（該判決附圖方案二Ａ部分）分歸宇○○、林富美、林英傑、戌○○、
    辛○○、林茂雄共同分得，同段三一五－四號○‧○○七○公頃（該判決附圖方
    案二Ｂ部分）分歸辛○○，同段三一五－五號○‧○○七○公頃（該判決附圖方
    案二Ｃ部分）分歸林小琳，同段三一五之六號○‧○一四二公頃（該判決附圖方
    案二Ｄ部分）分歸寅○○、林銘旗共同取得，有該八十三年度訴字第一四號判決
    影本及本院八十三年度抗字第五九八號裁定在卷可按（原審卷二二一頁至二二七
    頁）寅○○、林銘旗（即林益壽、壬○○之子）於該分割共有物事件亦提出祖業
    分管書影本主張應依協議分割契約分配財產，經宇○○等為時效抗辯，有該判
    決書可憑，上訴人壬○○上開抗辯縱然屬實，則壬○○占用系爭地係依附於其夫
    林益壽對於祖產之權利，林益壽死亡後林益壽對於系爭土地之權利，已由其子寅
    ○○、林銘旗共同繼承，經前開分割共有物確定判決，並未採取前開祖業分管
    書之約定，將系爭三一五－一號、三一五－四號、三一五－五號分歸被上訴人等
    ，而將三一五－六號分歸寅○○、林銘旗詳如前述，按共有物之分割經分割形成
    判決確定者，即生共有關係終止及各自取得分得部分所有權之效力，共有人對於
    他共有人分得之部分既喪失其權利，則其占有除另有約定外，即難謂有何法律上
    之原因（最高法院五十一年台上字第二六四一號判例參照），則上訴人仍執前開
    祖業分管書之約定，主張其有權占有系爭土地之權限，自無可採。
六、按占有土地建屋，有以無權占有之意思，有以所有之意思，有以租賃或使用借貸
    之意思為之，非必皆以行使地上權之意思而占有，故主張以行使地上權之意思而
    占有者，應負舉證責任（最高法院八十四年台上字第七四八號判決意旨參照），
    上訴人壬○○主張對於系爭地有地上權，惟對於其以行使地上權之意思而占有一
    節並未能舉證證明，且依台中市中山地政事務所八十七年十月三日八七中山地所
    一字第○一五八○號函稱：「查本所迄今尚未接獲台中市○區○○○段三一五－
    一、三一五－四、三一五－五等地號申請地上權登記案，且依內政部八十五年一
    月二十九日台內字第八五七五九三五號函示略以：『無從依土地登記規則第五十
    一條規定之處理』涉及私權爭執者，請自循法律途逕解決」等語（見原審卷一六
    ○頁），上訴人壬○○抗辯有地上權云云，亦不足採取。
七、綜上，被上訴人為系爭土地所有人，上訴人壬○○無正當權源占用系爭土地建築
    房屋，並將部分房屋出租予其餘上訴人，則被上訴人本於所有權之作用，請求上
    訴人壬○○拆屋還地，對於占有房屋之上訴人劉錦助、亥○○、天○○一併請求
    遷出，以便壬○○拆屋，而遂土地所有人收回土地之目的，自屬正當，應予准許
    ，原審為上訴人敗訴之判決並酌定履行期間，並無不合，上訴意旨聲明廢棄改判
    ，核無理由，應予駁回。
八、本件言詞辯論終結後，上訴人提出祖業分管書影本一件請求再開辯論，核無必
    要，併予明。
九、據上論結，本件上訴為無理由，依民事訴訟法第四百四十九條第一項、第七十八
    條、第八十五條第一項前段，判決如主文。
中      華      民      國    八十九    年      四      月    二十五    日
~B1民事第四庭審判長法  官  黃斐君
~B2                法  官  陳蘇宗
~B3                法  官  張浴美
右為正本係照原本作成。
如對本判決上訴，須於收受判決送達後二十日內向本院提出上訴書狀，其未表明上訴
理由者，應於提出上訴後二十日內向本院提出上訴理由書（須按他造人數附具繕本）
，並繳納送達用雙掛號郵票拾份（每份參拾肆元）。
上訴時應提出委任律師或具有律師資格之人之委任狀；委任有律師資格者，另應附具
律師及格證書及釋明委任人與受任人有民事訴訟法第四百六十六條之一第一項但書或
第二項（詳附註）所定關係之釋明文書影本。
~B                書記官  林世傑
中      華      民      國    八十九    年      四      月    二十七    日
附註：
民事訴訟法第四百六十六條之一（第一項、第二項）
對於第二審判決上訴，上訴人應委任律師為訴訟代理人。但上訴人或其法定代理人具
有律師資格者，不在此限。
上訴人之配偶、三親等內之血親、二親等內之姻親，或上訴人為法人、中央或地方機
關時，其所屬專任人員具有律師資格並經法院認為適當者，亦得為第三審訴訟代理人
。
                                                                        Ｑ


司法院資訊處製作；財團法人民間司法改革基金會備份。
